最高法院刑事判決　　　　　　九十四年度台上字第三三三五號
　　上　訴　人　甲○○
　　　　　　　　　　　　巷15.
　　選任辯護人　葉宏基律師
上列上訴人因違反銀行法案件，不服台灣高等法院中華民國九十
三年八月十七日第二審更審判決（九十三年度重上更(三)字第一０
二號，起訴案號：台灣台北地方法院檢察署八十五年度偵字第七
０、二三一二、二四０六號），提起上訴，本院判決如下：
    主  文
原判決撤銷，發回台灣高等法院。
    理  由
本件原判決認定上訴人甲○○與其子楊志琦、楊金澔（以上二人
違反公司法部分，業經判刑確定）於民國七十七年十月五日，向
經濟部申請在台北市大安區○○○路○段二號十一樓之五設立「
慶鴻財務顧問股份有限公司」（下稱慶鴻公司），由上訴人登記
為董事長兼總經理，為慶鴻公司法人之行為負責人，楊志琦為董
事、楊金澔為股東。上訴人明知慶鴻公司登記業務項目為財務管
理之諮詢診斷分析顧問業務（會計師業務除外），並未包括招攬
互助會之業務項目，竟自七十八年二月二十五日起，對外以慶鴻
公司之名義招攬互助會，並由上訴人、楊文雄（另經檢察官為不
起訴處分）、楊志琦及楊金澔分別擔任會首及會員。上訴人為求
吸收資金，明知慶鴻公司所營業務，並未包括收受存款之營業項
目，且知非銀行不得經營收受存款業務，竟仍以慶鴻公司之名義
，於：(一)、八十二年五月間，推出「二五二專款」，向互助會會
員收受款項，約定參加之會員每人繳交新台幣（下同）二十五萬
二千元，慶鴻公司分三十六期每月償還一萬元，共計向如原判決
附表一所示之互助會會員七十八組，收受存款一千九百六十五萬
六千元。(二)、八十三年五月間，與互助會會員訂立「聘僱督導契
約書」，以使互助會會員加入為慶鴻公司督導之名義，向互助會
會員收受存款，約定互助會會員提供一百二十萬元予慶鴻公司，
慶鴻公司每月給付二萬四千元之利息及二千四百元之車馬費，有
如原判決附表二所示之二十六人參與，合計三十三組共三千九百
六十萬元。上訴人總計收受存款五千九百二十五萬六千元，而非
法經營銀行存款業務。迄八十四年十二月九日，為法務部調查局
台北市調查處（下稱台北市調查處）循線查獲，並扣得如原判決
附表三所示之物等情。因而撤銷第一審關於論處上訴人共同連續
法人行為負責人違反非銀行不得經營收受存款業務之規定（累犯
）罪刑部分之判決，改判論處其法人行為負責人違反非銀行不得
經營收受存款業務之規定罪刑，固非無見。
惟查：(一)、除法律另有規定者外，非銀行不得經營收受存款業務
；又以借款、收受投資、使加入為股東或其他名義，向多數人或
不特定之人收受款項或吸收資金，而約定或給付與本金顯不相當
之紅利、利息、股息或其他報酬者，以收受存款論；銀行法第二
十九條第一項、第二十九條之一分別定有明文。而法律規定所謂
「以○○論」，係指其行為之態樣雖與另一犯罪構成要件行為之
事實不完全相同，而仍以該構成要件論擬。原判決認定上訴人以
慶鴻公司之名義推出「二五二專款」，向互助會會員收受款項，
約定參加之會員每人繳交二十五萬二千元，慶鴻公司分三十六期
每月償還一萬元，共計向如原判決附表一所示之互助會會員七十
八組，收受存款一千九百六十五萬六千元。又與互助會會員訂立
「聘僱督導契約書」，以使互助會會員加入為慶鴻公司督導之名
義，向互助會會員收受存款，約定互助會會員提供一百二十萬元
予慶鴻公司，慶鴻公司每月給付二萬四千元之利息及二千四百元
之車馬費，有二十六人參與，合計三十三組共三千九百六十萬元
。總計收受存款五千九百二十五萬六千元，而非法經營銀行存款
業務等情。如果無訛，其收受款項之對象是否僅限於原參加其互
助會之特定人員？若然，與銀行法第五條之一所定「本法稱收受
存款，謂向不特定多數人收受款項或吸收資金，並約定返還本金
或給付相當或高於本金之行為」不盡相符，是否可逕認係同法第
二十九條第一項之非法經營收受存款業務之行為，或係違反銀行
法第二十九條之一「以收受存款論」之規定？尚非無疑，原判決
未詳加調查釐清，論述明白，遽認上訴人以慶鴻公司名義推出「
二五二專款」、「聘僱督導契約書」，向互助會會員吸收資金，
屬銀行法第五條之一所稱之收受存款，所為違反非銀行不得經營
收受存款業務之規定，而論處上訴人罪刑，尚嫌速斷，其審理猶
有未盡。(二)、原判決認上訴人之行為違反銀行法第二十九條第一
項非銀行不得經營收受存款業務之規定，但未明其憑以認定上
訴人所為屬經營收受存款業務之依據及得心證之理由，即謂本件
事證明確，被告有違反銀行法之犯行，有理由欠備之可議。又原
判決採卷附二五二專案名冊（台灣台北地方法院檢察署八十五年
度偵字第七０號偵查卷附件(二)第五十四頁）為認定上訴人向原判
決附表一所謂參加「二五二專款」之會員吸收存款之依據。然卷
附另一名冊上於記載「１６號孫振元」、「１９號呂幼妹」、「
２２號黃水德」、「２４號鄭秀珠」及「２７號陳碧宵」等姓名
旁均加註「轉２５２」等字樣（同上偵查卷附件(二)第五十三頁）
，是否指其等亦有參與二五二專款？若然，原判決附表一未認定
記載孫振元、呂幼妹、黃水德等人亦為參加該專款之會員，且未
將上訴人收受各該參加人員之存款金額為明確之認定記載，亦不
足資為適用法律，論處上訴人罪刑之依據，亦有可議。上訴意旨
指摘原判決不當，尚非全無理由，應認仍有撤銷發回更審之原因
。至原判決說明不另為免訴及無罪之諭知部分，基於審判不可分
之原則，併予發回，附此明。
據上論結，應依刑事訴訟法第三百九十七條、第四百零一條，判
決如主文。
中　　華　　民　　國　九十四　年　　六　　月　二十三　日
                      最高法院刑事第十庭
                          審判長法官  陳　正　庸
                                法官  賴　忠　星
                                法官  王　居　財
                                法官  林　開　任
                                法官  林　立　華
      本件正本證明與原本無異
                                      書  記  官
中　　華　　民　　國　九十四　年　　七　　月　　一　　日
                                                      Ｃ
